【裁判字號】    98,家抗,65
【裁判日期】    981123
【裁判案由】    聲請更改姓氏
【裁判全文】
臺灣臺南地方法院民事裁定             98年度家抗字第65號
抗  告  人  甲○○
上列當事人間因聲請變更子女姓氏事件，抗告人對於中華民國98
年7月31日本院98年度家聲字第254號裁定提起抗告，本院裁定如
下：
    主    文
原裁定廢棄。
准抗告人之子周偉哲之姓氏變更從母姓「李」。
聲請及抗告費用新臺幣貳仟元由抗告人負擔。
    理    由
一、本件被抗告人即原審聲請意旨略以：
  (一)周偉哲（男，民國○○年○○月○○日生，身分證統一編號：Ｚ000
    000000號）係抗告人與前夫乙○○所生之子，抗告人與乙○
    ○前於79年1月18日離婚，離婚後周偉哲即與抗告人同住，
    由抗告人獨力扶養至其成年，乙○○未盡父親之責，與周偉
    哲少有互動，幾無親情可言。
  (二)周偉哲之父親乙○○於92年12月9日死亡，享年48歲，乙○
    ○之兄弟姊妹亦均於40至50幾歲即逝世，周偉哲對於其父系
    家族均早逝一事耿耿於懷，抗告人因擔心周偉哲是否同此命
    運，亦曾請教數位命理師及求神問卜，所得建議均係改從母
    姓。雖命理之說及神明指示，較缺科學根據，惟亦無證據可
    否認之。
  (三)周偉哲之父親乙○○生前曾因犯詐欺罪而入監服刑，此乃不
    名譽之事，對周偉哲亦有不利之影響。
  (四)再現行民法親屬篇之修改既已趨向兩性平等，子女從父姓或
    從母姓均可，是為免抗告人之子周偉哲受有不利，爰依民法
    第1059條第5項第1款、第2款之規定，聲請變更抗告人之子
    周偉哲之姓氏從母姓「李」。
二、原審法院裁定以：
  (一)按有下列各款情形之一，且有事實足認子女之姓氏對其有不
    利之影響時，父母之一方或子女得請求法院宣告變更子女之
    姓氏為父姓或母姓：(一)父母離婚者。(二)父母之一方或雙方死
    亡者。(三)父母之一方或雙方生死不明滿三年者。(四)父母之一
    方曾有或現有未盡扶養義務滿二年者，民法第1059條第5項
    定有明文。
  (二)查抗告人主張周偉哲係抗告人與乙○○所生之子，抗告人與
    乙○○前於79年1月18日離婚之事實，業據抗告人提出戶籍
    謄本2件、除戶謄本1件為證，堪予認定。又抗告人固主張其
    與乙○○離婚後，周偉哲均係與抗告人同住，由抗告人獨力
    扶養照顧至成年，乙○○未盡父親之責，與周偉哲幾無親情
    可言等語，惟證人即聲請人之子周偉哲證稱：「（你出生以
    後，爸爸有沒有和你們住在一起？）有，是爸爸媽媽離婚以
    後，爸爸才沒有和我們一起住。（爸爸媽媽離婚前，是否有
    在扶養照顧你們？）有，離婚之後爸爸就比較少和我們互動
    ，也沒有負擔扶養費，我有需要錢的時候，我去跟爸爸講，
    他才會給我一點零用錢。（媽媽說你和爸爸沒有什麼親情可
    言？）有在互動，只是沒有話講。」等語（詳見98年7月29
    日訊問筆錄），足見乙○○於與抗告人離婚後雖未與周偉哲
    同住，惟與周偉哲仍保持聯繫，亦有互動，於周偉哲需用錢
    時，亦會給予周偉哲零用錢，是尚難認乙○○對周偉哲全然
    未盡父責及扶養義務。
  (三)依上開法條之規定，請求法院宣告變更子女姓氏者，除須有
    上開條文所列四款情形之一外，尚應具備：「有事實足認子
    女之姓氏對其有不利之影響」之要件。查抗告人主張周偉哲
    繼續從父姓「周」有所不利云云，其理由無非係謂周偉哲之
    父親乙○○及乙○○之兄弟姊妹均於40或50幾歲即逝世，周
    偉哲繼續從父姓恐將與其父系家族一般早逝，且周偉哲之父
    親乙○○生前曾因犯詐欺罪而入監服刑，此乃不名譽之事，
    對周偉哲亦有不利之影響云云。惟周偉哲之父親乙○○及乙
    ○○之兄弟姊妹於40或50幾歲即逝世之事實，固據抗告人提
    出除戶謄本3件為證，堪信為真實，然並無法以周偉哲之父
    系家族成員多早逝，即推論周偉哲亦會早逝，更無法證明周
    偉哲之壽命長短與周偉哲是否從父姓「周」有何因果關係，
    是抗告人此部分之主張顯不足採。又抗告人主張周偉哲之父
    親乙○○生前曾犯詐欺罪而入監服刑乙節，固有乙○○之臺
    灣高等法院被告前案紀錄表1件在卷可憑，惟周偉哲向本院
    證稱乙○○生前之犯罪行為對之並無何不利之影響等語，參
    以周偉哲復向本院陳稱從父姓對其沒有不利可言，是抗告人
    聲請變更子女從姓之聲請，不符前開要件，於法自有未合，
    應予駁回。
三、本件抗告意旨略以：
  (一)查民法親屬篇之修正，乃係基於男女平等原則，故對民法第
    1059條關於子女姓氏變更之規定，依立法目之解釋應予從寬
    解釋，尤其在子女原則上必須從父姓之年代出生之子女，其
    聲請變更姓氏改從母姓，更不應有嚴格限制，否則即有違民
    法修正所追求男女平等之立法目的。因此，民法第1059條規
    定變更子女姓氏應具備「有事實足認子女之姓氏對其有不利
    之影響」之要件，其所謂不利之影響，應非限於有具體之不
    利影響者，亦應包含有不利影響之可能者（抽象之危險）。
    惟抗告人提出本件抗告，拋棄有關風水、服刑、姓氏平等之
    主張，僅就因抗告人與周偉哲之父於79年1月18日離婚，周
    偉哲之父即未盡扶養義務，其未盡扶養義務滿二年，有事實
    足認子女之姓氏對其有不利之影響，故有更改子女姓氏從母
    姓「李」之必要為主張。
  (二)抗告人與周偉哲之父離婚後，周偉哲從小確實由抗告人帶大
    ，生活費、學費都是抗告人支付，雖抗告人偶帶周偉哲回去
    讓周偉哲之父探視，周偉哲之父有給周偉哲少許零用錢，但
    亦無據此即認定周偉哲之父有盡扶養周偉哲之義務。
  (三)綜上，請求廢棄原裁定，宣告准予變更抗告人之子周偉哲之
    姓氏從母姓「李」等語。
四、按有下列各款情形之一，且有事實足認子女之姓氏對其有不
    利之影響時，父母之一方或子女得請求法院宣告變更子女之
    姓氏為父姓或母姓：一、父母離婚者。二、父母之一方或雙
    方死亡者。三、父母之一方或雙方生死不明滿三年者。四、
    父母之一方曾有或現有未盡扶養義務滿二年者，民法第1059
    條第5項定有明文。基於姓名權為人格權之一部分，具有社
    會人格之可辨識性，姓氏除與身分安定及交易安全有關外，
    尚具有家族制度之表徵，故賦予父母之選擇權，且姓氏亦具
    個人對外表徵之功能，因應情勢變更，倘有事實足認子女之
    姓氏對其有不利之影響時，父母之一方或子女自得請求法院
    宣告變更子女之姓氏為父姓或母姓。復依我國社會一般習俗
    及慣例，姓氏通常為父系家族之表徵，但非無例外從母姓之
    情形，況此次民法1059條第1至4項之修正，已明定父母於子
    女出生登記前，應以書面約定子女從父姓或母姓，至於子女
    出生後至成年前，及子女成年後，則各有一次變更姓氏之機
    會，足見立法政策已於兼顧身分安定及交易安全之前提下，
    相當程度放寬父母及子女決定姓氏之自主權限，從人格權發
    展之角度而言，立法者在此與個人自我形塑習習相關之姓氏
    問題上，賦予人民更多決定自我形象表述之權利，不再宥於
    傳統宗祧制度下以承繼父姓為優先之價值規範，且改從父姓
    或母姓，並不影響子女與父母之自然血緣關係，亦不改變子
    女與父母之親子家庭關係，無悖我國固有之倫理道德，若符
    合法定要件，自當允准。又民法第1059條第5項所謂「有事
    實足認子女之姓氏對其有不利之影響」，其規範較為抽象，
    實質內容必須透過解釋予以補充，當事人陳述其身處之客觀
    環境或條件，與其所指原姓氏給予之負面影響之間，在社會
    評價上是否具有相當關聯性及重要性，倘當事人之主張未甚
    悖於人情事理，即應認當事人就此不利影響已盡舉證責任，
    並准其姓氏變更之聲請。
五、經查：
  (一)抗告人於本院審理時表明有關風水、服刑、姓氏平等均不主
    張，僅就周偉哲之父乙○○曾有未盡扶養義務滿2年之事實
    為主張（見本院98年9月17日準備程序筆錄），先予敘明。
  (二)抗告人主張周偉哲於68年10月18日出生，係抗告人與乙○○
    所生之子，抗告人與乙○○前於79年1月18日離婚，並約定
    周偉哲權利義務行使或負擔由抗告人任之，而乙○○已於92
    年12月9日死亡之事實，業據其提出戶籍謄本2件為證，足認
    為真實。
  (三)抗告人又主張其與乙○○於79年1月18日離婚後，周偉哲即
    與抗告人同住，由抗告人獨力扶養至其成年，乙○○未盡父
    親之責，與周偉哲少有互動，幾無親情可言之事實，核與證
    人即抗告人之子周偉哲證稱：「大約在我十一歲左右，父母
    就離婚，大部分都是跟媽媽同住，學費、生活費都是媽媽支
    出，只有幾個月才去跟爸爸拿一點零用錢，每次都是幾百元
    ，只有過年的時候，回去看祖父母及爸爸的親友一起，才會
    和爸爸一起生活，平常互動都是媽媽這邊的親友。媽媽提出
    本件聲請事先有跟我溝通過，我也同意，因為我是媽媽扶養
    長大的，父親之前也坐過牢，最主要是因為媽媽養大，爸爸
    沒有盡到扶養責任，應該從母姓，比較名符其實。」等語相
    符（見本院98年9月17日準備程序筆錄）。惟就證人周偉哲
    前開證詞可知，乙○○僅偶而給付周偉哲數百元零用錢，並
    未給付其學費、生活費、扶養費，故尚難因乙○○偶而給付
    周偉哲數百元之零用錢，即認乙○○有對周偉哲盡扶養義務
    。
  (三)綜上所述，足見周偉哲自父母離婚後，即由抗告人扶養，與
    抗告人及其親友共同生活，彼此感情深厚、依附關係密切，
    而多年來生父乙○○並未僅未盡扶養義務，且與周偉哲相處
    少，彼此間關係疏離，父姓與周偉哲之生活領域並未發生不
    可切割之人格可分辨性，從母姓較為名符其實，故繼續維持
    原姓氏自是對子女之人格發展有不利之影響。又姓名權為人
    格權之一種，人之姓名為其人格之表現，故應使本人有表達
    其意願之機會，矧之關係人周偉哲為年滿30歲之成年人，其
    思慮與辨別事理之能力業臻成熟，已能獨立表達與其自身有
    關事務之意見，其既於原審及本院一再表明自己係抗告人即
    其母親扶養長大，父親並未盡到扶養之責，應該從母姓比較
    名符其實，希望改為母姓等情，本院認周偉哲欲藉由更從母
    姓表達對聲請人之敬愛，鞏固母子關係，其意願自應予以尊
    重，認抗告人依民法第1059條第5項之規定，聲請准予將周
    偉哲之姓氏變更從母姓，符合抗告人之子周偉哲之利益，因
    此，抗告人之聲請，於法並無不合，應予准許。是抗告意旨
    指摘原裁定不當，求予廢棄，為有理由，應由本院將原裁定
    廢棄，自為裁定如主文第2項所示。
六、爰依非訟事件法第46條、第24條第1項，民事訴訟法第495條
    之1第1項，第450條，第78條，裁定如主文。
中    華    民    國    98    年    11    月    23    日
                      家事法庭  審判長法  官  李杭倫
                                      法  官  林育幟
                                      法  官  郭貞秀
如不服本裁定，僅得於收受本裁定正本送達後10日內，以適用法
規顯有錯誤為理由並委任律師為訴訟代理人，向本院提出再抗告
狀，（須附繕本一份及繳納再抗告裁判費新臺幣1,000元），經
本院許可後始可再抗告。
中    華    民    國    98    年    11    月    23    日
                                      書記官  鄭隆慶


司法院資訊處製作；財團法人民間司法改革基金會備份。
